臺灣高等法院民事判決
                                    108年度家上字第334號
上  訴  人  陳淑珍  
訴訟代理人  陳坤地律師
            張睿紘律師
被上訴人    陳坤堯  
訴訟代理人  林財生律師
上列當事人間請求離婚事件，上訴人對於中華民國108年10月3日
臺灣新北地方法院108年度婚字第341號第一審判決提起上訴，本
院於109年4月15日言詞辯論終結，判決如下：
    主      文
上訴駁回。
第二審訴訟費用由上訴人負擔。
    事實及理由
一、被上訴人主張：兩造於民國75年12月4日結婚，育有3名已成
    年子女陳怡如、陳宜均、陳威廷。兩造婚後原共同經營富程
    企業有限公司（下稱富程公司），由上訴人管理兩造婚後財
    產，婚姻尚和諧。詎於106年間起，上訴人未與伊商量或經
    伊同意，大肆浪費兩造婚後財產，沈迷鹿胎盤素膠囊商品之
    直銷，花費新臺幣（下同）千萬元，且因該商品價格昂貴爭
    議頗多，恐有違法之虞，雙方為此時起爭吵；於107年間起
    ，上訴人不顧伊反對，任意動支兩造婚後財產300萬元，投
    資於高風險之未上市股票，損失甚鉅，又每月刷卡消費數十
    萬元，甚至月消費達百萬元，屢經勸誡無效，令伊時時擔憂
    其將揮霍伊一生努力累積之財產，陷家庭經濟於困窘。又上
    訴人行為乖張，性格暴戾，平日生活苟有不遂其意，即對伊
    及子女暴力相向，不顧富程公司之經營，先後於108年2月20
    日、同年2月21日、同年3月5日至富程公司毀損公司物品，
    並對伊拳腳相向，回家後搗毀家中物品，復於同年6月9日在
    住處停車場內將伊毆打成傷，致使伊及子女畏懼返家，夫妻
    及家人間感情嚴重疏離，上訴人雖稱其罹患憂鬱症，但不配
    合就醫或按時服藥，一再出現恐怖之異常行為，危及伊人身
    安全，伊已無法繼續與其共同生活，無奈下才提起本件離婚
    訴訟，豈料上訴人竟於本件起訴後，將兩造婚後財產價值逾
    6千萬元之投資型保單大量解約，領取數千萬元解約金後予
    以藏匿，尤見其只顧維護自身財產，無維持婚姻之意欲，兩
    造婚姻發生嚴重破綻，難以繼續維持等情，爰依民法第1052
    條第2項規定，求為准伊與上訴人離婚之判決。並於本院答
    辯聲明：上訴駁回。
二、上訴人則以：伊婚後恪盡為人妻母職責，惟被上訴人因工作
    壓力大，心性善變善妒，具控制欲，限制伊日常交友，雙方
    時起爭執，伊因此陷入憂鬱之情緒，且自106年間起受憂鬱
    症所苦，然被上訴人不斷出言刺激伊，對伊疾病未加聞問及
    關懷，伊發病時才會與被上訴人發生衝突，且係因家庭生活
    金錢支出問題與被上訴人偶發肢體衝突，非長期對被上訴人
    施暴，並皆因憂鬱症發作下無法控制，不能歸咎於伊。又伊
    雖有購買鹿胎盤素膠囊商品，但未花費高達千萬元，購買該
    商品多為分送上訴人父母及親戚，偶爾低價轉售朋友，未從
    中牟利，並非從事直銷業務。另伊僅於107年8月至108年3月
    間有大量刷卡消費，且係因憂鬱症發作下可能伴隨強迫性購
    買等情狀，並非伊所得控制。又伊將自己名下房地、保險契
    約進行投資理財規劃與安排，並無違法，被上訴人指稱伊係
    利用兩造婚後共同財產大量購買自己保險契約，復將保險契
    約大量質押、予以解約、浪費財產，與事實不符，更惡意扭
    曲伊為家庭所付出之苦心。被上訴人因本身心理因素，對伊
    多所猜忌，在家中廚房、客廳、走廊、樓梯間與富程公司等
    多處架設監視錄影器，以滿足其自身不安全感，並將住家與
    富程公司辦公處相通之後門鎖上，使伊無法從該後門進出，
    且在浴室窗戶加裝C型鋼條，將伊視為外人般防範。另被上
    訴人近一年多來，不與伊同房，刻意疏離伊以逼迫同意離婚
    。兩造婚姻產生危機之主要原因實為伊罹患憂鬱症，對此伊
    迄今仍不斷持續就醫治療，病情已逐漸獲得改善，且對自己
    暴力行為事後深感後悔、抱歉，並對被上訴人釋出最大善意
    ，願於憂鬱症病情大幅改善前暫時將伊名下之財產交由被上
    訴人代為管理，兩造婚姻不存在難以回復之破綻，縱發生破
    綻難以回復，被上訴人有責程度遠大於伊，其亦不得請求離
    婚等語，資為抗辯。並於本院上訴聲明：㈠原判決廢棄。㈡被
    上訴人在第一審之訴駁回。
三、查兩造於75年12月4日結婚，婚後育有3名已成年子女陳怡如
    、陳宜均、陳威廷，現婚姻關係存續中等情，有戶籍謄本可
    稽（見原審卷第59頁），並為兩造所不爭執，堪信為真實。
四、本件應審究者為被上訴人依民法第1052條第2項規定，請求
    判准兩造離婚，是否有理？茲論述如下：
  ㈠按民法第1052條第2項規定：「有前項以外之重大事由，難以
    維持婚姻者，夫妻之一方得請求離婚。但其事由應由夫妻之
    一方負責者，僅他方得請求離婚」，所稱「有前項以外之重
    大事由，難以維持婚姻者」，應依客觀之標準，認定婚姻是
    否已生破綻而無回復之望，且此難以維持婚姻之事實，是否
    已達於倘處於同一境況，任何人均將喪失維持婚姻之意願而
    定。若夫妻之誠摯相愛基礎動搖，彼此難以容忍、諒解，無
    從繼續保持共同生活之圓滿、安全及幸福，而生婚姻之破綻
    ，夫妻之一方即非不得依該規定請求離婚。至於同條項但書
    所規定「難以維持婚姻之重大事由應由夫妻之一方負責者，
    僅他方得請求離婚」，係於夫妻雙方就該重大事由均須負責
    時，應比較衡量雙方之有責程度，僅責任較輕之一方得向責
    任較重之他方請求離婚，如有責程度相同時，雙方均得請求
    離婚，始符合立法本旨（最高法院90年度台上字第1639號、
    90年度台上字第2215號、94年度台上字第115號、94年度台
    上字第2059號判決，及同院95年4月4日95年度第5次民事庭
    決議意旨參照）。
  ㈡經查：
    ⒈被上訴人主張：於106年間起，上訴人未與伊商量或經伊同
      意，大肆浪費兩造婚後財產，沈迷鹿胎盤素膠囊商品之直
      銷，花費千萬元，且因該商品價格昂貴爭議頗多，恐有違
      法之虞，雙方為此時起爭吵；於107年間起，上訴人不顧
      伊反對，任意動支兩造婚後財產300萬元，投資於高風險
      之未上市股票，損失甚鉅，又每月刷卡消費數十萬元，甚
      至月消費達百萬元，屢經勸誡無效，令伊時時擔憂其將揮
      霍伊一生努力累積之財產，陷家庭經濟於困窘。又上訴人
      行為乖張，性格暴戾，平日生活苟有不遂其意，即對伊及
      子女暴力相向，不顧富程公司之經營，先後於108年2月20
      日、同年2月21日、同年3月5日至富程公司毀損公司物品
      ，並對伊拳腳相向，回家後搗毀家中物品，復於同年6月9
      日在住處停車場內將伊毆打成傷，致使伊及子女畏懼返家
      ，夫妻及家人間感情嚴重疏離，上訴人雖稱其罹患憂鬱症
      ，但不配合就醫或按時服藥，一再出現恐怖之異常行為，
      危及伊人身安全，伊已無法繼續與其共同生活，無奈下才
      提起本件離婚訴訟，豈料上訴人竟於本件起訴後，將兩造
      婚後財產價值逾6千萬元之投資型保單大量解約，領取數
      千萬元解約金後予以藏匿，尤見其只顧維護自身財產，無
      維持婚姻之意欲等情，業據其提出媒體就上訴人所從事直
      銷商品之報導及上訴人臉書所公布其銷售該商品之見證、
      上訴人以兩造婚後財產300萬元投資未上市股票之憑證、
      上訴人傷害被上訴人及搗毀家中物品之照片、兩造LINE對
      話、上訴人刷卡消費對帳單、上訴人於富程公司辦公處所
      搗毀設備施暴之影音紀錄及擷取之照片、108年3月5日上
      訴人於富程公司辦公室毆打被上訴人之監視錄影畫面及擷
      取之照片、108年6月9日上訴人於車庫毆打被上訴人之監
      視錄影畫面及擷取之照片、被上訴人驗傷單、上訴人之臉
      書貼文截圖、上訴人之叔陳三吉與被上訴人間LINE對話內
      容、上訴人107年9月至108年2月以玉山銀行信用卡刷卡消
      費帳單、上訴人所有保險契約一覽表、南山人壽保險公司
      終止保險契約通知、法國巴黎人壽保險公司終止保險契約
      通知、郵局終止壽險契約通知、土地登記謄本為證（見原
      審卷第25至43頁、第131至149頁、第151頁、第153至157
      頁、第167至174頁、第205至227頁、本院卷第135至142頁
      、第191至193頁、第203至213頁）。再參以證人即兩造長
      女陳怡如於原審證稱：在1、2年前爸（被上訴人）媽（上
      訴人）感情還不錯，這1、2年來開始產生變化，爸爸會提
      起離婚訴訟，因為媽媽消費習慣。他們感情起變化，是媽
      媽去賣幹細胞，花費太高了，而且媽媽的銷售方式是用送
      的方式，直銷是很大手筆的，會改變一個人的消費習慣，
      媽媽以前是很省，碰到直銷後，價值觀就改變了，媽媽之
      前會買貨到付款、玉、衣服買很多。他們分房睡已久，不
      可能一起生活。他們見面不是漠視彼此，就是吵架，互看
      不順眼，吵架很嚴重，互罵言詞很超過，尤其在子女面前
      ，媽媽會摔東西，摔鍋子、盤子，鍋子裡面還有食物，我
      看到都是媽媽動手打爸爸，我覺得爸爸是退到無法再退，
      才會選擇離婚。他們吵架有一度，我對爸爸說，你們乾脆
      離婚好了，你們這樣已經嚴重影響到我的工作跟生活。我
      覺得兩人見面如此吵架，實在沒有在一起的必要。他們吵
      架的原因，剛開始我覺得媽媽認為爸爸不夠體貼，到後來
      我覺得他們是為了錢，雙方意見不合。爸爸不會故意刺激
      媽媽，他躲得比我們子女還快。爸爸沒有嫌棄媽媽，媽媽
      去年有嫌棄爸爸，媽媽跟我說她跟爸爸已經沒有感情了，
      離婚變朋友不好嗎。去年我跟爸爸說，爸爸跟媽媽離婚，
      爸爸是不願意的，但人總有底線的，如果一直被傷害，難
      道不想離婚嗎，我覺得爸爸是忍耐到底線了，媽媽會罵爸
      爸是沒有用的東西（台語）、賤男人（國語）之類，我覺
      得有時候媽媽是要讓爸爸難受，我覺得是心態問題吧。媽
      媽於108年間至富程公司毀損公司物品並對爸爸拳腳相向
      ，及同年6月9日爸爸在車庫被媽媽打傷的事情，我們子女
      都知道。媽媽情緒化很嚴重，去年弟弟有帶媽媽去看心理
      醫生，爸爸也會陪媽媽去看精神科或身心科，我不清楚媽
      媽是否有定期就診。媽媽常喊痛，心理狀況會大起大落，
      媽媽之前對子女就像一般媽媽一樣，但這1、2年我們會怕
      ，妹妹被打過，我常聽弟弟說，媽媽的消費是貨到付款，
      都是幾千元，媽媽賣幹細胞，我不知道花多少錢，之前媽
      媽還有跟弟弟拿錢等語（見原審卷第250至257頁）；證人
      即兩造次女陳宜均於原審證稱：爸媽相處情況不好，去年
      7月就有吵架，媽媽還離家出走一星期，回來後不久又吵
      架，媽媽又離家出走一個多月。這1、2年來他們相處不好
      ，而且愈來愈不好，只要兩人見面，媽媽會攻擊爸爸，爸
      爸有時不回嘴，有時回嘴，雙方就會吵起來，會有肢體衝
      突，都是媽媽打爸爸比較多，這些衝突幾乎都是媽媽主動
      挑起。媽媽於108年間至富程公司毀損公司物品並對爸爸
      拳腳相向，及同年6月9日爸爸在車庫被媽媽打傷的事情，
      我們子女都知道。爸爸很讓媽媽，媽媽對爸爸就像叫小弟
      一樣，這1、2年媽媽對爸爸的言語攻擊變多，例如說爸爸
      不行、爸爸自卑、爸爸沒路用（台語），自從我辭職回家
      幫忙後，媽媽也會用言語對我說，我去跟男人睡，是給人
      家睡免錢的，我知道媽媽很久以前開始就一直吃憂鬱症的
      藥，現在他們吵離婚的事，媽媽卻堅持說她沒有憂鬱症，
      還為了此事要打我。我認為他們婚姻變成這樣，兩人都有
      責任，不能永遠都是爸爸在付出，我們看到的都是爸爸在
      付出，去年媽媽堅持要離婚，但是爸爸不要，後來媽媽踩
      到爸爸的點，媽媽把爸爸買在媽媽名下的不動產準備拿去
      貸款，後來因為銀行的人員打電話來確認，爸爸很生氣，
      所以沒有貸成，媽媽都沒有跟爸爸商討，都是媽媽自己作
      主。我希望他們離婚，因為彼此都很痛苦，我們子女也會
      被傷害等語（見原審卷第258至261頁）；證人即兩造長子
      陳威廷於原審證稱：108年6月9日爸爸回來說他被打，我
      去跟姐姐講，並且調監視器，看到爸爸在車庫整理車子，
      媽媽衝上前搶爸爸的相機包，就開始抓爸爸的頭打，徒手
      跟用鞋子都有。媽媽到富程公司毀損公司物品並對爸爸拳
      腳相向之事，當天我在隔壁做事，突然聽到媽媽在罵爸爸
      沒有用，還罵三字經，雙方講的不愉快，媽媽突然動手，
      把工廠的東西打翻、摔電腦、打爸爸巴掌，後來我阻擋完
      ，媽媽又作勢要打爸爸，因為我阻擋在中間，所以沒有成
      功。媽媽性情轉變，我印象是接觸幹細胞直銷後，人生觀
      、金錢觀全都變了。我認為爸媽婚姻不能維持了，我甚至
      擔心爸爸晚上的時候，會被媽媽傷害，因為媽媽有時候會
      拿武器攻擊子女，例如瓷器或玻璃地上砸，拼命的罵我們
      ，也不整理，有時候會作勢要動手，爸媽吵架頻率很高，
      三、五天就吵，這樣持續了一年半。就婚姻難以維持的話
      ，我覺得媽媽的責任比較重，媽媽後來轉變之後，我們大
      家有嘗試要補救，我跟爸爸及大家都有陪媽媽去看醫生，
      媽媽說我們刻意認為她有問題，我們大家不是在幫助她，
      她覺得我們大家沒有善意，她有無按時服藥，她不讓我們
      知道。爸媽分房超過3年，本來各自睡一間，後來我擔心
      爸爸的安全，所以爸爸過來跟我一起睡。媽媽去年想離婚
      ，爸爸不願意，後來媽媽踩到爸爸的底線，媽媽把不動產
      拿去貸款，沒有跟爸爸商量，除了錢的事情外，還有這一
      年多，媽媽不斷對爸爸惡言相向，說爸爸性無能、沒有用
      ，還罵三字經，愈罵愈兇，還作勢要攻擊，常常摔東西，
      有時朝我們方向摔。媽媽去年想離婚，是因為那吳先生，
      媽媽在LINE有PO，媽媽在PO斬斷孽緣前，跟吳先生比較有
      接觸，媽媽後來在LINE有PO說她要身分證配偶欄空白等語
      （見原審卷第261至265頁）。衡情陳怡如、陳宜均、陳威
      廷與兩造係至親，且作證時均已成年，有相當知識能力，
      就其親身經歷情事為說明，應不致於為虛謊之陳述。足見
      被上訴人上開主張，應屬可信。可知上訴人自106年起，
      因接觸鹿胎盤素膠囊直銷之情事，人生觀及價值觀產生改
      變，加上罹患憂鬱症未能妥適治療及按時服藥控制，性情
      巨變，情緒起伏不定，被上訴人及子女無法與其和平相處
      、理性溝通，又因上訴人在未與被上訴人商量或經被上訴
      人同意下，任意揮霍兩造婚後財產，令被上訴人心生不滿
      ，夫妻爭吵不斷，並上訴人一再藉故挑起爭端，對被上訴
      人一再實施言語或肢體上之暴力，致使被上訴人長期生活
      恐懼狀態中，身心遭受莫大傷害，逐漸對上訴人失去信賴
      及感情，上訴人上開行為已逾越夫妻通常所能忍受之程度
      而有侵害被上訴人之人格尊嚴及人身安全，危及兩造婚姻
      之維繫，難期待兩造繼續共同生活，被上訴人主張兩造婚
      姻出現嚴重破綻，難以繼續維持，並非無據。
　　⒉上訴人雖抗辯伊婚後恪盡為人妻母職責，惟被上訴人因工
      作壓力大，心性善變善妒，具控制欲，限制伊日常交友，
      雙方時起爭執，伊因此陷入憂鬱之情緒，且自106年間起
      受憂鬱症所苦，然被上訴人不斷出言刺激伊，對伊疾病未
      加聞問及關懷，伊發病時才會與被上訴人發生衝突，且係
      因家庭生活金錢支出問題與被上訴人偶發肢體衝突，非長
      期對被上訴人施暴，並皆因憂鬱症發作下無法控制，不能
      歸咎於伊乙節，然為被上訴人所否認，查上訴人就此部分
      之主張未能舉證以實其說，且與前揭兩造三名子女之證詞
      明顯不合，要難憑信。
　  ⒊上訴人又抗辯被上訴人因本身心理因素，對伊多所猜忌，
      在家中廚房、客廳、走廊、樓梯間與富程公司等多處架設
      監視錄影器，以滿足其自身不安全感，並將住家與富程公
      司辦公處相通之後門鎖上，使伊無法從該後門進出，且在
      浴室窗戶加裝C型鋼條，將伊視為外人般防範各節，固據
      提出相片為證（見原審卷第185至188頁、第191至195頁）
      ，惟被上訴人否認其上開所為係為防範上訴人等語，查上
      訴人就此部分未能舉證以實其說，況縱認係為防範上訴人
      ，徵諸前揭上訴人對被上訴人及子女實施家庭暴力之情節
      ，被上訴人此部分所為，亦難謂無正當理由。另上訴人抗
      辯被上訴人近一年多來，不與伊同房，刻意疏離伊以逼迫
      同意離婚乙節，參諸兩造三名子女前揭證詞，難認兩造分
      房睡，係可歸責於被上訴人，且在被上訴人提起本件離婚
      訴訟前，係上訴人無意維持兩造婚姻，欲與被上訴人離婚
      ，而非被上訴人欲與上訴人離婚，自無所謂被上訴人刻意
      疏離上訴人以逼迫上訴人同意離婚之可言，上訴人此部分
      所辯亦無可取。　　　
　　⒋上訴人再抗辯兩造婚姻產生危機之主要原因實為伊罹患憂
      鬱症，對此伊迄今仍不斷持續就醫治療，病情已逐漸獲得
      改善，且對自己暴力行為事後深感後悔、抱歉，並對被上
      訴人釋出最大善意，願於憂鬱症病情大幅改善前暫時將伊
      名下之財產交由被上訴人代為管理，兩造婚姻不存在難以
      回復之破綻，縱發生破綻難以回復，被上訴人有責程度遠
      大於伊云云，並提出上訴人於109年3月12日就診資料、上
      訴人109年4月10日親筆書寫之文件為證（見本院卷第289
      至294頁）。惟參諸前揭兩造三名子女之證詞，上訴人於
　　　106年間起罹患憂鬱症之情況，為被上訴人及子女所知悉
      ，且被上訴人及子女曾陪同上訴人就診治療，但上訴人心
      態上自認其無該病症，排斥就醫治療，致未能按時服藥控
      制病情，是縱認上訴人因該病症而發生前揭異常之行為，
      其自難辭其咎。又衡情被上訴人長期隱忍及包容上訴人之
      異常行為，誠屬不易，然因上訴人不配合就醫治療，使病
      情持續惡化及對被上訴人及子女持續造成更大之傷害，致
      被上訴人已無法繼續與之共同生活，不得已下始提起本件
      離婚訴訟，應可諒解。本件實難苛求被上訴人繼續隱忍而
      維持一個虛有其表、持續傷害彼此、造成彼此痛苦之婚姻
      關係，此與婚姻乃建立在互信、互諒、互愛之感情基礎上
      有違。上訴人執以其罹患憂鬱症，或於本件訴訟後始就醫
      診療或釋出善意等，作為其上開所為之正當理由，或謂兩
      造婚姻不存在難以回復之破綻，縱發生破綻難以回復，被
      上訴人有責程度遠大於伊云云，不足以取。　
　　⒌綜合上情，兩造自106年間起，因上訴人任意支配家庭資產
      、上訴人消費習慣、彼此相處等諸多問題爭吵不斷，心結
      及怨懟日益累積擴大，縱同住一屋簷下，互不聞問，見面
      即爭吵，長期分房而睡，感情嚴重不睦，加上上訴人罹患
      憂鬱症，未配合就醫治療，致使病情惡化，一再對被上訴
      人施以言語謾罵、肢體暴力、毀損物品等暴力行為，無視
      於被上訴人之人格尊嚴及人身安全，對被上訴人身心造成
      莫大傷害，彼此間亦已無法理性溝通解決問題，2年來感
      情已消磨殆盡，夫妻相處最基本之信任、尊重與情愛已失
      所依附。由上可知，兩造共同經營婚姻生活之互信互愛基
      礎已失，夫妻感情破裂難以回復，依其情形，任何人倘處
      於同一地位時，均難期待繼續維繫婚姻及家庭生活之和諧
      ，客觀上已達喪失維持婚姻意欲之程度，構成婚姻難以繼
      續之重大事由，且上訴人就該事由有責程度不低於被上訴
      人，揆諸首揭說明，被上訴人依民法第1052條第2項規定
      ，請求其與上訴人離婚，即屬有據，應予准許。
五、綜上所述，被上訴人依民法第1052條第2項規定，請求判准
    兩造離婚，為有理由，應予准許。原審為上訴人敗訴之判決
    ，並無不合。上訴意旨指摘原判決不當，求予廢棄改判，為
    無理由，應予駁回。
六、本件事證已臻明確，兩造其餘之攻擊或防禦方法及所用之證
    據，經本院斟酌後，認為均不足以影響本判決之結果，爰不
    逐一論列，附此敘明。
七、據上論結，本件上訴為無理由，爰判決如主文。
中　　華　　民　　國　 109　　年　　4　　月　　29 　　日
                        家事法庭
                        審判長法  官  張靜女
                              法  官  湯美玉
                              法  官  曾部倫
正本係照原本作成。
如不服本判決，應於收受送達後20日內向本院提出上訴書狀，其
未表明上訴理由者，應於提出上訴後20日內向本院補提理由書狀
（均須按他造當事人之人數附繕本）上訴時應提出委任律師或具
有律師資格之人之委任狀；委任有律師資格者，另應附具律師資
格證書及釋明委任人與受任人有民事訴訟法第466條之1第1項但
書或第2項（詳附註）所定關係之釋明文書影本。如委任律師提
起上訴者，應一併繳納上訴審裁判費。
中　　華　　民　　國　　109 　年　　4 　　月　　29　　日
　　　　　　　　　　　　　    書記官  鄭兆璋
附註：
民事訴訟法第466條之1（第1項、第2項）：
對於第二審判決上訴，上訴人應委任律師為訴訟代理人。但上訴
人或其法定代理人具有律師資格者，不在此限。
上訴人之配偶、三親等內之血親、二親等內之姻親，或上訴人為
法人、中央或地方機關時，其所屬專任人員具有律師資格並經法
院認為適當者，亦得為第三審訴訟代理人。